【裁判字號】    95,海商,7
【裁判日期】    951219
【裁判案由】    損害賠償
【裁判全文】
臺灣高雄地方法院民事判決              95年度海商字第7號
 原      告  富邦產物保險股份有限公司
 法定代理人  丙○○
 訴訟代理人  許再定律師
 被      告  福全船務代理股份有限公司
 法定代理人  丁○○
 被      告  乙○○
上列當事人間損害賠償事件，本院於民國95年12月5日言詞辯論
終結，判決如下：
      主      文
被告乙○○應給付原告新台幣柒拾壹萬伍仟零伍拾元及自民國九
十五年七月三日起至清償日止，按週年利率百分之五計算之利息
。
原告其餘之訴駁回。
訴訟費用由被告官妮綺負擔十分之九，其餘由原告負擔。
本判決第一項於原告以新台幣貳拾參萬玖仟元供擔保後得為假執
行；但被告乙○○如以新台幣柒拾壹萬伍仟零伍拾元供擔保後，
得免為假執行。
原告其餘假執行之聲請駁回。
      事實及理由
一、本件被告乙○○經合法通知，未於言詞辯論期日到場，核無
    民事訴訟法第386 條所列各款情形，該部分爰依原告之聲請
    ，由其一造辯論而為判決。
二、按定法院之管轄，以起訴時為準，民事訴訟法第27條定有明
    文，而本件原告起訴時，被告除列福全船務代理股份有限公
    司外，尚有甲○○○ ○○○○ ○○○○○○ ○○○○ (該 部分另以裁定駁回
    )， 為一涉外事件應可認定；而涉外民事事件，於具體訴訟
    案件，究何國家法院具有管轄權，因牽涉國際公法上國家司
    法權分配之問題，是各國於實際受理涉外民事事件時，即得
    依該法院地國內法上關於管轄權之規定辦理。次按因契約涉
    訟者，如經當事人定有債務履行地，得由該履行地之法院管
    轄；因侵權行為涉訟者，得由行為地之法院管轄。民事訴訟
    法第12條及第15條第1 項分別定有明文。而管轄權之有無，
    應依請求權人主張之事實，按諸法律關於管轄權之規定而為
    認定，與其請求是否成立無涉（最高法院65年台抗字第162
    號判例要旨參照）。原告主張代位（保險法第53條）暨受讓
    被保險人即訴外人建誌鋼鐵工業股份有限公司 (下稱建誌公
    司)本 於載貨證券之運送事項及貨物所有權，請求上訴人依
    債務不履行及侵權行為負損害賠償，而依該載貨證券關於運
    送事項所載之卸載港即債務履行地為高雄，有載貨證券在卷
    可稽，依上開說明，本院就本件涉外民事訴訟有管轄權，先
    予明。
三、原告主張：原告承保之被保險人即訴外人建誌鋼鐵工業股份
    有限公司 (下稱建誌公司)委 託被告福全船務代理股份有限
    公司 (下稱福全公司)承 攬運送鋼板，福全公司將鋼板交
    甲○○○ ○○○○ ○○○○○○ ○○○○ (該 部分因未補正法定代理人，另
    以裁定駁回)運 送，於94年2 月間自中國大陸運送至台灣高
    雄，詎該鋼板於94年2 月28日抵達高雄港時，發現於運送途
    中發生海水溼損及生鏽、彎曲凹痕等損害，共損害新台幣(
    下同)715,050 元 ；被告福全公司應依民法第634 條、661
    條及海商法第63條、62條、第74條第1 項規定對原告負債務
    不履行之損害賠償責任；又  甲○○○ ○○○○ ○○○○○○ ○○○○ 運送
    途中致本件損害，應依載貨證券之法律關係及侵權行為規定
    負損害賠償責任，被告福全公司並應依民法第188 、224 條
    規定與甲○○○ ○○○○ ○○○○○○ ○○○○ 負侵權行為連帶賠償責任；
    又甲○○○ ○○○○ ○○○○○○ ○○○○ 未經設立登記，行為人官琦綺應
    依民法總則第15條規定與該公司負連帶賠償責任；原告已賠
    償訴外人建誌公司上開損害，並取得代位求償權受讓該公司
    對於被告一切請求權，自得依上開規定，請求被告連帶賠償
    。並聲明：(一)被告應連帶給付原告715,050 元及自起訴狀繕
    本送達翌日起至清償日止，按年息5%計算之利息。(二)願供擔
    保請准宣告假執行。
四、被告福全公司以：該公司僅係船務代理業，並非承攬運送人
    ，僅為中間介紹人，因運送人非本國公司，故由被告代運送
    人收受運費交付承攬人，且被告並非載貨證券填發人；又原
    告並未舉證證明貨損是否可歸責於承攬人或因天氣惡劣所致
    ，原告所提貨損證明亦僅為建誌公司之片面陳述，並未提出
    具體證明，建誌公司對被告有何債權亦未證明，況建誌公司
    並未表示轉讓任何對被告之債權予原告；原告對被告之請求
    並無理由。並聲明：(一)原告之訴及假執行之聲請均駁回。(二)
    如受不利判決，願供擔保請准宣告免為假執行。
五、被告乙○○未於言詞辯論期日到場，惟提出書狀陳稱：被告
    並非甲○○○ ○○○○ ○○○○○○ ○○○○ 之法定代理人，亦未獲該公司
    授權或委任，且原告並未證明所主張之貨損或侵權行為之事
    實是否存在，依民法總則施行法第15條規定請求被告連帶賠
    償並無理由。並聲明：(一)原告之訴及假執行之聲請均駁回。
    (二)如受不利判決，願供擔保請准宣告免為假執行。
六、又法律行為發生債之關係者，其成立要件及效力，依當事人
    意思定其應適用之法律。當事人意思不明時，同國籍者依其
    本國法。國籍不同者依行為地法，行為地不同者以發要約通
    知地為行為地，如相對人於承諾時不知其要約通知地者，以
    要約人之住所地視為行為地，涉外民事法律適用法第6 條第
    1 項、第2 項定有明文。本件原告主張運送契約之運送人為
    甲○○○ ○○○○ ○○○○○○ ○○○○ 原告提起本件訴訟，自屬涉外事件
    而有準據法適用之問題。次查，原告係依運送契約、侵權行
    為損害賠償及載貨證券之法律關係請求被告賠償，因原告與
    被告福全公司均為我國籍，依上開涉外民事法律適用法規定
    ，就原告得否請求被告福全公司、乙○○負責，應適用我國
    法。
七、原告主張訴外人建誌鋼鐵工業股份有限公司將鋼板8 個交
    甲○○○ ○○○○ ○○○○○○ ○○○○ 承攬運送，其後鋼板於運送過程中
    遭海水濕損而生鏽及彎曲凹痕之損害。並經ＳＧＳ公司提出
    公證報告書，建誌公司已將上開因貨損之債權請求權讓與原
    告等事實，業據提出載貨證券、異常報告、公證報告等為證
    ，且為被告所不爭執，應可認為真實。兩造爭執事項為：
    (一)被告福全公司應否就上開貨物之毀損負承攬運送人責任？
    (二)乙○○是否為甲○○○ ○○○○ ○○○○○○ ○○○○ 之負責人或乙○○
    是否以甲○○○ ○○○○ ○○○○○○ ○○○○ 名義與建誌公司訂立承攬運
    送契約，而應依民法總則施行法第15條規定與甲○○○○○○○○○○○○○ ○○○○ 負連帶損害賠償責任？(三)原告主張被告依民法
    第634 條、661 條及海商法第63條、62條、74條之規定，未
    盡善良管理人注意義務，致上開鋼板受損，應就上開貨損負
    連帶損害賠償責任，有無理由？(四)原告主張被告應負侵權行
    為之連帶損害賠償責任，有無理由？(五)被告福全公司抗辯原
    告如已領取再保險之理賠金時，即不得再向被告求償，有無
    理由？
八、被告福全公司應否就上開貨物之毀損負承攬運送人責任？
  (一)原告雖主張其承保之被保險人即訴外人建誌公司係委託福全
    公司承攬運送鋼板，福全公司再將鋼板交  甲○○○ ○○○○○○○○○○ ○○○○ 運送，惟為福全公司所否認，而原告僅提出福
    全公司代收運費之收據，僅能證明福全公司確代收本件運送
    之運費，不能因而認為福全公司為運送人；原告並未提出其
    他任何證據以為證明，而原告所提之載貨證券亦非由福全公
    司簽發或記載運送人為福全公司，是依原告所提資料亦無法
    證明福全公司為運送人或載貨證券簽發人或就本件貨損應負
    任何侵權行為損害賠償責任，難以認定福全公司為系爭海上
    運送之承攬運送人或載貨證券簽發人，原告稱福全公司受訴
    外人建誌公司委託為本件海上運送，而依民法第634 條、
    661 條及海商法第63條、62條、第74條第1 項規定請求福全
    公司對原告負債務不履行及載貨證券發給人之損害賠償責任
    ，及依民法第184 、188 、224 等規定，請求福全公司負侵
    權行為損害賠償責，即無理由，應予駁回。
  (二)況「提單填發後，運送人與提單持有人間，關於運送事項，
    依其提單之記載。」「提單縱為記名式，仍得以背書移轉於
    他人。但提單上有禁止背書之記載者，不在此限。」「交付
    提單於有受領物品權利之人時，其交付就物品所有權移轉之
    關係，與物品之交付有同一之效力。」「受貨人請求交付運
    送物時，應將提單交還。」「運送人或船長於貨物裝載後，
    因託運人之請求，應發給載貨證券。」「民法第627 條至第
    630 條關於提單之規定，於載貨證券準用之。」，民法第
    627 條、第628 條、第629 條、第630 條及海商法第53條、
    第60條第1 項分別定有明文；是得基於載貨證券之法律關係
    對於運送人或承攬運送人行使權利者，應以持有經合法背書
    轉讓之載貨證券之正當權利人為限，原告自陳已經把載貨證
    券交還被告甲○○○ ○○○○ ○○○○○○ ○○○○ ，所以原告現在手上已
    經沒有持有載貨證券原本等語 (95年6 月9 日言詞辯論筆錄
    )， 則原告對福全公司基於載貨證券之法律關係而為請求，
    亦無理由。
九、乙○○是否為甲○○○ ○○○○ ○○○○○○ ○○○○ 之負責人或乙○○是
    否以甲○○○ ○○○○ ○○○○○○ ○○○○ 名義與建誌公司訂立承攬運送
    契約，而應依民法總則施行法第15條規定與甲○○○ ○○○○○○○○○○ ○○○○ 負連帶損害賠償責任？
  (一)原告雖主張乙○○為甲○○○ ○○○○ ○○○○○○ ○○○○ 之負責人，惟
    未提出任何相關資料以為證明，乙○○又否認為該公司之負
    責人，經本院限期通知補正未補正，本院已另以裁定駁回
    原告對甲○○○ ○○○○ ○○○○○○ ○○○○ 部分之訴訟，是原告主張
    甲○○○ ○○○○ ○○○○○○ ○○○○ 之負責人為乙○○即無理由，不足
    採信；至福全公司法定代理人丁○○雖稱乙○○為甲○○○○○○○ ○○○○○○ ○○○○負責人，然既為乙○○所否認，衡情丁○○既非甲○○○ ○○○○ ○○○○○○ ○○○○ 內部員工或職員，亦難明確
    知悉該公司負責人為何人，僅因由乙○○出面接洽，以致丁○○認為乙○○即該公司負責人，亦不能僅以丁○○所言，
    即據為認定乙○○確係甲○○○ ○○○○ ○○○○○○ ○○○○ 負責人之證
    明。
  (二)另按民法總則施行法第十五條規定，未經認許其成立之外國
    法人，以其名義與他人為法律行為者，其行為人就該法律行
    為應與該外國法人負連帶責任。甲○○○ ○○○○ ○○○○○○ ○○○○ 為
    外國法人，並未經我國認許其成立，而乙○○確以該公司名
    義與建誌公司訂立系爭毀損鋼板之運送契約，由甲○○○ ○○○○○○○○○○ ○○○○ 擔任運送人等情，業據福全公司丁○○陳明
    (95 年5 月9 日言詞辯論筆錄)， 則乙○○就其甲○○○ ○○○○○○○○○○ ○○○○ 與建誌公司訂立之運送契約，應依上開規定與
    運送人甲○○○ ○○○○ ○○○○○○ ○○○○(該公司部分因未補正法定代
    理人，已另以裁定駁回)負連帶責任。
十、原告主張被告依民法第634 條、661 條及海商法第63條、62
    條、74條之規定，未盡善良管理人注意義務，致上開鋼板受
    損，應就上開貨損負連帶損害賠償責任，有無理由？
  (一)原告主張福全公司應依上開規定負賠償責任部分並無理由，
    已如前述，是原告對福全公司之請求即依法無據。
  (二)再者，海上貨物運送人之責任，係採過失推定主義，即託運
    人或受貨人只須證明運送物有喪失、毀損或遲到情事，運送
    人如未能證明上開情事係因不可抗力，或因運送物之性質，
    或因託運人或受貨人之過失所致者，即應負賠償責任。又運
    送人堪航能力之注意能力，依海商法第62條、63條規定，可
    分為三種，一為狹義堪航能力，即「使船舶有安全航行之能
    力」，二為運航能力，即「配置相當海員設備及船舶之供應
    」，三為堪載能力，即「使貨艙、冷藏室及其他供載運貨物
    部分適合於受載、運送與保存。」又運送人已依海商法62、
    63條之規定，使船舶具堪航能力，並對於承運之貨物之裝卸
    、搬移、堆存、保管、運送及看守已為必要之注意及處置，
    始能依同法第69條規定主張免責。運送人欲依海商法第69
    條之規定主張法定免責事由時，須先證明船舶具有適載性及
    適航性。原告主張其承保之被保險人即訴外人建誌公司將鋼
    板交  甲○○○ ○○○○ ○○○○○○ ○○○○ 運送，於94年2 月間自中國
    大陸運送至台灣高雄，詎該鋼板於94年2 月28日抵達高雄港
    時，發現於運送途中發生海水溼損及生鏽、彎曲凹痕等損害
    ，共損害新台幣 (下同)715,050 元 之事實，業據提出載貨
    證券、異常報告、公證報告、代位求償收據等影本為證，而
    被告乙○○依民法總則施行法第十五條規定，應與甲○○○○○○○ ○○○○○○ ○○○○負連帶賠償責任亦如上開所述，被告乙○○對於有無免責事由之情形及免責事由之證明，均未提出任
    何證據或為相關得免責之答辯，所為抗辯即無理由，自應就
    本件貨損負損害賠償責任。
十一、綜上所述，原告依民法第634 條、661 條及海商法第63 條
    、62條、74條之規定，請求被告乙○○賠償715,050 元及自
    起訴狀繕本送達翌日之95年7 月3 日 (起訴狀繕本95年6 月
    22日寄存送達)起 至清償日止，按週年利率5%計算之法定遲
    延利息，為有理由；原告對被告福全公司之請求，則無理由
    ，應予駁回。原告與乙○○均陳明願供擔保請准宣告假執行
    或免為假執行，經核就原告勝訴部分並無不合，爰分別酌定
    相當擔保金額准許之，原告敗訴部分其假執行之聲請亦失所
    依附，應併予駁回。
十二、據上論結：本件原告之訴為一部有理由、一部無理由，爰依
    民事訴訟法第385 條第1 項前段、第79條、第390 條第2 項
    、第392條，判決如主文。
中    華    民    國    95    年    12    月    19    日
                  民事第七庭    法  官  林玉心
正本係照原本作成。
如不服本判決，應於送達後20日內，向本院提出上訴狀並表明上
訴理由，如於本判決宣示後送達前提起上訴者，應於判決送達後
10日內補提上訴理由書（須附繕本）。
中    華    民    國    95    年    12    月    19    日
                                書記官  胡樂寧


司法院資訊處製作；財團法人民間司法改革基金會備份。
